【裁判字號】    92,易緝,134
【裁判日期】    920924
【裁判案由】    違反區域計劃法
【裁判全文】
臺灣高雄地方法院刑事判決                        九十二年度易緝字第一三四號
    公  訴  人  臺灣高雄地方法院檢察署檢察官
    被      告  甲○○
右列被告因違反區域計畫法案件，經檢察官聲請簡易判決處刑（九十一年度偵字第八
一八一號），經本院高雄簡易庭認不宜以簡易判決處刑，移由本院依通常程序審理，
本院判決如左：
    主  文
甲○○無罪。
    理  由
一、公訴意旨略以：被告甲○○明知同案被告李威榮（業經本院判處無罪確定）所有
    坐落於高雄縣美濃鎮○○段九四之一五地號土地（下稱系爭土地），係屬經公告
    實施之區域計劃中非都市土地，且經高雄縣政府於非都市土地分區使用計劃中，
    編定使用種類為特定農業區農牧用地，二人竟共同基於犯意聯絡，於民國九十一
    年一月十四日，違反其編定使用種類之管制，在上開土地挖掘以採取砂石，經高
    雄縣政府於九十一年二月七日、七月二日以府地用字第０九一００一七六七０號
    函命令其於同年三月十五日前恢復原狀之通知後，竟仍不依期限恢復土地原狀，
    因認被告二人共同違反區域計畫法第十五條第一項之規定，應依同法第二十二條
    處斷云云。
二、按區域計畫法第十五條第一項規定：「區域計畫公告實施後，不屬第十一條之非
    都市土地，應由有關直轄市或縣（市）政府，按照非都市土地分區使用計畫，製
    定非都市土地使用分區圖，並編定各種使用地，報經上級主管機關核備後，實施
    管制。變更之程序亦同。其管制規則，由中央主管機關定之」；第二十一條第一
    項規定：「違反第十五條第一項之管制使用土地者，由該管直轄市、縣（市）政
    府處新台幣六萬元以上三十萬元以下罰鍰，並得限期令其變更使用、停止使用或
    拆除其地上物恢復原狀」；第二十二條則明定：「違反前條規定不依限變更土地
    使用或拆除建築物恢復土地原狀者，除依行政執行法辦理外，並得處六個月以下
    有期徒刑或拘役」。觀之上開法條規定，可知區域計畫法對於違反該法第十五條
    第一項使用土地之管制規定者，係採「行政處分前置主義」，亦即須經主管機關
    裁處行政罰鍰，並以行政處分限期令行為人變更使用、停止使用或恢復原狀，倘
    逾期仍未遵從上開行政處分，始得對行為人科處刑罰，換言之，若前未經主管機
    關合法處以行政處分，命行為人為變更使用、停止使用或恢復原狀，自不得逕對
    行為人處以刑罰。準此，對於違反區域計畫法第十五條第一項規定之行為人，欲
    依同法第二十二條科處刑罰，應以主管機關之行政處分合法送達於行為人為前提
    。
三、公訴人認被告涉有上開罪嫌，係以高雄縣政府、高雄縣美濃鎮公所函文、現場照
    片及美濃鎮非都市土地違規使用案件處理查報表，及證人黃禎峰、黃國明之證詞
    等，資為其論據。訊之被告甲○○，固供承有於上開土地未經申請許可、擅自開
    挖土石，供作魚池使用等情，惟堅決否認有何違反區域計畫法之犯行，辯稱：我
    沒有收到高雄縣政府之命令回復原狀通知書等語。
四、經查：
  (一)系爭土地乃同案被告李威榮所有，係屬非都市土地，且經編定為特定農業區農牧
    用地，於九十一年一月二十一日，高雄縣政府美濃鎮公所會同高雄縣政府警察局
    旗山分局警員現場勘查時，系爭土地確遭非法開挖土石，供作魚池使用等情，業
    經證人即高雄縣政府承辦人員郭敦富於本院調查時證述明確（本院易字卷第三十
    四頁），並有高雄縣政府九十一年四月十日府地用字第０九一００五二二五四號
    函、美濃鎮非都市土地違規使用案件處理查報表各一份、現場照片一張在卷可稽
    。嗣高雄縣政府於九十一年二月七日，以府地用字第０九一００一七六七０號函
    令同案被告李威榮應於九十一年三月十五日前恢復原狀，逾期未恢復原狀，將科
    處罰鍰並移送司法機關偵辦等情，亦據同案被告李威榮供承在卷，並有上開函文
    在卷可按，固均堪認屬實。
  (二)又系爭土地雖為被告李威榮所有，惟該土地實際使用人即本件開挖土石之行為人
    係被告甲○○，業據被告甲○○於本院調查、審理時自承在卷，並經證人郭敦富
    於本院調查時（本院易字卷第三四至三五頁）、證人黃禎峰及黃國明於偵查時證
    述明確（偵查卷第二九至三十頁），核與同案被告李威榮於偵、審中供承情節相
    符，且同案被告李威榮以其係借名登記所有權人，亦非違規行為人，實際所有權
    人及違規使用人均係同案被告甲○○等節，向高雄縣政府提出陳情，嗣經高雄縣
    政府查核屬實後，即另以九十一年三月二十一日府地用字第０九一００三三五四
    九號函通知被告甲○○令其應於文到後七日內恢復該土地原狀，並將該書函副知
    被告李威榮等情，有上開函文及同案被告李威榮之陳情書各一份在卷可按（本院
    易緝卷第二七頁、偵卷第十頁）。
  (三)惟按行政程序之送達，除法規另有規定外，由行政機關依職權為之；送達，於應
    受送達人之住居所、事務所或營業所為之。但在行政機關辦公處所或他處會晤應
    受送達人時，得於會晤處所為之；於應送達處所不獲會晤應受送達人時，得將文
    書付與有辨別事理能力之同居人、受雇人或應送達處所之接收郵件人員；送達不
    能依前二條規定為之者，得將文書寄存送達地之地方自治或警察機關，並作送達
    通知書二份，一份黏貼於應受送達人住居所、事務所、營業所或其就業處所門首
    ，另一份交由鄰居轉交或置於該送達處所信箱或其他適當位置以為送達。前項情
    形，由郵政機關為送達者，得將文書寄存於送達地之郵政機關；除電子傳達方式
    外，送達證書應由收領人簽名或蓋章，如拒絕或不能蓋章者，送達人應記名其事
    由，行政程序法第六十七條、第七十二條第一項、第七十三條第一項、第七十四
    條第一、二項、第七十六條第二項分別定有明文。
  (四)又被告甲○○之戶籍地址為高雄縣美濃鎮吉東里吉頂十四號，實際居住地址為高
    雄市苓雅區○○○路二三九號等情，業據其於本院審理時供承在卷（本院易緝卷
    第三七頁），並有其戶籍查詢資料及同案被告李威榮陳情書各一紙在卷可佐，惟
    經本院依職權調取上開高雄縣政府九十一年三月二十一日府地用字第０九一００
    三三五四九號函文之送達證書（本院易緝卷三十頁），該同一張送達證書上竟同
    時列有李威榮（美濃鎮吉東里吉山五七號）、甲○○（高雄市苓雅區○○○路二
    三九號）二地址，單就形式上觀之，顯已無從辨認送達處所究係何處，且依該送
    達證書所示：「由李威榮之父李永進代收」，惟被告否認與李永進同住，且亦無
    證據足資認定李永進係被告甲○○之同居人或受雇人，參以上開函文復未對被告
    甲○○之戶籍地址為送達，有前開送達證書在卷可稽，均難認上開函文之送達為
    合法。至證人即高雄縣政府承辦人員郭敦富雖於本院調查時證稱：我們寄通知給
    甲○○，他都拒收云云，惟遍查卷附送達證明資料，均未見被告甲○○有何拒絕
    收取送達證書，經送達人記名事由於送達證書上等情，自難僅據證人上開證詞即
    為被告甲○○不利之認定。是參照前揭法條及說明，本件高雄縣政府限期令被告
    甲○○恢復原狀之行政處分，既未經合法送達，自無從逕以區域計畫法第二十二
    條規定相繩。
五、綜上所述，本件主管機關之行政處分未經合法送達，即與區域計畫法第二十二條
    須先經「行政前置主義」，即以合法行政處分限期令行為人變更使用、停止使用
    或恢復原狀，始得科以刑罰之構成要件不符。此外，復查無其他證據足資證明被
    告甲○○確有公訴人所指之犯行，揆諸首揭說明，不能證明被告犯罪，依法應為
    其無罪之諭知。
據上論斷，應依刑事訴訟法第三百零一條第一項前段，判決如主文。
本案經檢察官劉昀到庭執行職務。
中      華      民      國    九十二    年      九      月    二十四    日
                              臺灣高雄地方法院刑事第十三庭
                                      審判長法  官  張世賢
                                            法  官  洪榮家
                                            法  官  林韋岑
右正本證明與原本無異。
如不服本判決，應於判決送達後十日內，向本院提出上訴狀。
                                            書記官  林慧君
中    華    民    國      九十二      年      九   月      二十四      日


司法院資訊處製作；財團法人民間司法改革基金會備份。
